臺中高等行政法院判決
　　　　　　　　　　　　　　　　　　 94年度訴字第00215號
　　　　　　　　　　　　　　　.
原　　　告　甲○○
訴訟代理人　丙○○
被　　　告　彰化縣政府
代　表　人　乙○○
訴訟代理人　丁○
　　　　　　戊○○
上列當事人間因菸害防制法事件，原告不服行政院衛生署中華民
國94年3月1日衛署訴字第0930042379號訴願決定，提起行政訴訟
。本院判決如下︰
　　主  文
原告之訴駁回。
訴訟費用由原告負擔。
　　事  實
一、事實概要：
    緣原告係彰化縣彰化市○○街62號「經典資訊社」負責人，
    該營業場所係屬行政院衛生署(下稱衛生署)民國(下同)87年
    8月12日衛署保字第87042558號公告之密閉式空間公共場所
    ，因未張貼禁菸標示且禁菸區與吸菸區無明顯區隔，且放置
    菸灰缸供顧客吸菸使用，於93年7月15日為彰化縣衛生局稽
    查時發現，被告乃以原告違反菸害防制法第14條第2項之規
    定，依同法第26條前段規定，於93年7月23日以府授衛保字
    第0930138643號行政處分書，處原告新臺幣(下同)1萬元罰
    鍰，並限於文到之次日起60日內改正。原告不服，提起訴願
    遭駁回決定，遂提起本件行政訴訟。
二、兩造聲明：
    (一)原告聲明求為判決：訴願決定及原處分均撤銷。
　　(二)被告聲明求為判決：原告之訴駁回。
三、兩造陳述：
    (一)原告主張：
      1.按資訊休閒業係由經濟部依商業登記法於90年3月20日
        公告增訂營業項目代碼為J701070資訊休閒服務業，並
        於同年12月28日修正營業項目代碼為J701070資訊休閒
        業。本件原告係經濟部所公告之一般資訊休閒業，並非
        衛生署公告之密閉空間業別。
      2.有關建築物之管理，現由行政院內政部營建署將資訊休
        閒業歸入休閒、文教業類(D類)第1組，其定義為供低密
        度使用人口運動休閒之公開開放之休閒場所，而與(B類
        )第1組其定義為「供娛樂消費，處封閉或半封閉場所」
        之夜總會、酒家、理容院、KTV、MTV、公共浴室、三溫
        暖及茶室等特許行業有所不同，亦與衛生署87年8月12
        日衛署保字第87042558號公告之舞廳、舞場、KTV、MTV
        屬於不同之建築物管理類別。按裁罰性行政處分，因涉
        及人民權利之限制，其處罰之構成要件及法律效果，應
        由法律定之，法律若授權行政機關訂定法規命令予以規
        範，亦須為具體明確之規定，始符憲法第23條法律保留
        原則之意旨，司法院釋字第394號解釋著有明文。依法
        律保留原則，法律及法規命令之規定內容範圍必須明確
        ，故處罰人民之法規範必須在行為時已存在，如該法規
        範對人民處罰之主體對象不明確，即不得加以處罰。故
        被告所為之裁罰處分已超過法律授權之範圍與立法精神
        ，依行政程序法第158條之規定，應為無效。
      3.次按「主管機關基於職權因執行特定法律之規定，得為
        必要之釋示，以供本機關或下級機關所屬公務員行使職
        權時之依據」為司法院釋字第407號解釋著有明文。依
        該解釋要旨可知，法律所定者，多係抽象概念，主管機
        關基於職權，因執行特定法律，就此抽象概念規定，得
        為必要之釋示，以供本機關或下級主管機關作為適用法
        律、認定事實及行使裁量權之基礎。惟本件中「密閉空
        間場所」一詞之意義，依一般通念不為明確，因該行業
        經消防法、商業登記法、商業團體法及建築法等為法律
        明文為資訊休閒業，其與舞廳、舞場、KTV、MTV等經公
        告為密閉空間的店完全不同。故菸害防制法第13條、第
        14條所規定者非屬抽象之概念，主管機關自不能依職權
        而為與一般通念不同之解釋，否則即有違文義解釋原則。
      4.又被告依司法院釋字第275號解釋意旨，以被告未能舉
        證無過失而裁罰。惟過失之推定，仍須斟酌各個應受行
        政罰行為之性質，在各該法律中就有必要之部分分別明
        文規定，以保障人民權利。若以「違反禁止規定或作為
        義務」即應受行政罰，則一旦行政機關執行稍有偏差，
        將使人民於過失時無辜受罰(同號解釋一部不同意見書
        參照)。另行政機關在適用推定責任時，亦須注意比例
        原則，不可一有「違反禁止規定或作為義務」之行為，
        即採「推定過失責任」，應具體衡量「行政上目的實現
        」與「人權保障」來判斷是否採取推定過失責任。
    (二)被告答辯：
      1.本件原告稱其所經營者係資訊休閒業，並非衛生署公告
        之舞廳、舞場、KTV、MTV等密閉空間業別，惟按衛生署
        88年1月21日以衛署保字第88004535號公告，所謂「密
        閉空間之公共場所」係以該場所是否「於使用期間未能
        達到與自然界空氣有效通風」而定，與該場所從事之行
        業別或依建管法規之分類別無關，蓋為維護使用之民眾
        免於二手菸之危害，凡符合前開密閉空間規定之公共場
        所，均有依菸害防制法第14條規範之需要，其理甚明。
        故前開公告所舉之舞廳、舞場、KTV、MTV等行業僅係例
        示，並非限於與該等營業相同分類別之場所始須設禁菸
        標示，原告就此顯有誤解。
      2.按有關原告應受處罰之責任條件(故意或過失)，被告係
        依據司法院釋字第275號解釋文而認定，按司法院解釋
        之意旨應以解釋文參酌解釋理由書為依據，至不同意見
        書並無法律上之拘束力，原告所引上開解釋之不同意見
        並無解於其責任條件之成立。又被告據以科處罰鍰之公
        告，係衛生署依菸害防制法第14條第1項第8款授權為之
        ，並無違反授權明確性原則及行政程序法第158條規定
        之問題。至行政程序法第102條固規定行政機關做成限
        制或剝奪人民自由或權利之行政處分前，除已依第39條
        規定通知處分相對人陳述意見或決定舉行聽證外，應給
        予處分相對人陳述意見之機會，惟依同法第103第5款規
        定，如行政處分所根據之事實客觀上明白足以確認者，
        行政機關得不予陳述意見之機會。本案原告之營業場所
        係設有空調系統，依衛生署87年8月12日公告屬於密閉
        空間，且並未區隔禁菸區(室)與吸菸區(室)，復於場所
        內放置菸灰缸任由吸菸者吸菸，有被告現場稽查照片6
        張及菸害防制稽查記錄表影本附卷可稽，其違規事實客
        觀上已臻明確，被告逕行據以科罰，尚無違誤。
　　理  由
一、按「左列場所除吸菸區(室)外，不得吸菸一‥‥。八其他經
    中央主管機關指定公告之場所。前項吸菸區(室)應有明顯之
    區隔及標示」、「違反‥‥第14條第2項規定，未設置禁菸
    標示，或對禁菸區無明顯之區隔、標示者，處新臺幣1萬元
    以上3萬元以下罰鍰，並通知限期改正，逾期未改正者，按
    日連續處罰。」、「本法第14條第2項所稱吸菸區(室)之區
    隔，指具有通風良好或獨立之排風或空調系統之處所；該區
    (室)並應明顯標示『吸菸區(室)』或『本吸菸區(室)以外之
    區域嚴禁吸菸』意旨之文字。」分別為菸害防制法第14條、
    第26條及同法施行細則第7條所明定。又「舞廳、舞場、KTV
    、MTV及其他密閉空間之公共場所，為菸害防制法第14條所
    定除吸菸區(室)外，不得吸菸之場所」業據衛生署87年8月
    12日衛署保字第87042558號公告在案。另「『密閉空間之公
    共場所』，係指公眾(不特定人)使用期間未能達到與自然界
    空氣有效通風之場所。亦即能與戶外空氣直接流通之窗戶或
    開口，其有效通風面積未達該場所地板面積百分之五，或使
    用期間以人工方式輸送空氣(如空調系統)之公共場所」亦經
    衛生署於88年1月21日以衛署保字第88004535號函釋有案。
二、本件原告係彰化縣彰化市○○街62號「經典資訊社」負責人
    ，該營業場所係屬衛生署87年8月12日衛署保字第87042558
    號公告之密閉式空間公共場所，因未張貼禁菸標示且禁菸區
    與吸菸區無明顯區隔，且放置菸灰缸供顧客吸菸使用，於93
    年7月15日為彰化縣衛生局稽查時發現，被告乃以原告違反
    菸害防制法第14條第2項之規定，依同法第26條前段規定，
    處原告1萬元罰鍰，並限於文到之次日起60日內改正。原告
    不服，循序提起本件訴訟，為如事實欄所載之主張。經查：
    (一)原告所經營之「經典資訊社」經彰化縣衛生局於93年7月
      15日稽查當時，其營業場所門窗緊閉，且除空調外並無達
      到與自然界空氣「有效通風」之情形，足證該場所係屬衛
      生署公告「密閉式空間」全面禁菸之公共場所無疑，然該
      場所未全面禁菸且在未區隔禁菸區與吸菸區情形下，放置
      菸灰缸供顧客吸菸使用，此有照片5張及被告菸害防制稽
      查紀錄表1紙在訴願卷可稽，原告違反菸害防制法第14條
      第2項規定，足可認定。
    (二)衛生署88年1月21日衛署保字第88004535號公告之所謂「
      密閉空間之公共場所」，係以該場所是否「於使用期間未
      能達到與自然界空氣有效通風」而定，與該場所從事之行
      業別或依建管法規之分類別無關。蓋為維護使用之民眾免
      於二手菸之危害，凡符合前開密閉空間規定之公共場所，
      均有依菸害防制法第14條規範之需要，其理甚明。故前開
      公告所舉之舞廳、舞場、KTV、MTV等行業僅係例示，並非
      限於與該等營業相同分類別之場所始須設禁菸標示，原告
      訴稱其所經營者係資訊休閒業，並非衛生署公告之舞廳、
      舞場、KTV、MTV等密閉空間業別，核無足採。
    (三)衛生署87年8月12日衛署保字第87042558號公告「舞廳、
      舞場、KTV、MTV及其它密閉空間之公共場所，為菸害防制
      法第14條所規定『除吸菸區(室)外，不得吸菸』之場所」
      ，係依菸害防制法第14條第1項第8款規定授權公告，並無
      違反授權明確性原則及行政程序法第158條規定之問題。
      且本案原告營業場所違規事實至為明確，自亦無司法院釋
      字第275號解釋有關過失責任推定之適用。
    (四)菸害防制法之訂定目的係為防制菸害，維護國民健康，此
      觀該法第1條之規定自明。因未能達到與自然界空氣有效
      通風之密閉場所，在其內吸菸之煙霧難以經由空氣之對流
      排出，自易使同使用該密閉空間公共場所之民眾吸入二手
      菸而有礙其健康，衛生署乃依同法第14條第8款之授權，
      公告其他密閉空間之公共場所為「除吸菸區(室)外，不得
      吸菸」之場所，並以前揭函釋釋明密閉空間之公共場所之
      定義，自未逾法律授權意旨及違反明確性原則。
三、綜上所述，被告所為裁處罰鍰1萬元並令限期改正之處分，
    核無違誤。訴願決定予以維持，亦無不合。原告聲明求為撤
    銷，為無理由，應予駁回。
據上論結，本件原告之訴為無理由，爰依行政訴訟法第195條第1
項後段、第98條第3項前段，判決如主文。
中　　華　　民　　國　　94　　年　　6　　月　　23　　 日
                第二庭審判長法  官　王茂修
                            法  官　許武峰
                            法  官　王德麟
以上正本證明與原本無異。
如不服本判決，應於判決送達後20日內向本院提出上訴書狀，其
未表明上訴理由者，應於提起上訴後20日內向本院提出上訴理由
書(須依對造人數附具繕本)；如於本判決宣示或公告後送達前提
起上訴者，應於判決送達後20日內補提上訴理由書(須附繕本)。
未表明上訴理由者，逕以裁定駁回。
提起上訴應預繳送達用雙掛號郵票390元(34元及5元郵票各10份)。
中　　華　　民　　國　　94　　年　　6　　月　　23　　 日
　　　　　　　　　　　　　　書記官　蔡宗融
